【裁判字號】    97,消債更,1371
【裁判日期】    980210
【裁判案由】    更生事件
【裁判全文】
臺灣臺南地方法院民事裁定          97年度消債更字第1371號
聲 請人 即
債  務  人  甲○○
上列當事人因消費者債務清理事件，本院裁定如下：
    主  文
聲請駁回。
聲請費用由聲請人負擔。
    理  由
一、按債務人對於金融機構因消費借貸、自用住宅借款、信用卡
    或現金卡契約而負債務，在聲請更生或清算前，應提出債權
    人清冊，以書面向最大債權金融機構請求協商債務清償方案
    並表明共同協商之意旨，消費者債務清理條例（下稱消債條
    例）第151條第1項定有明文。揆其立法意旨無非認債務人對
    於金融機構因前開原因所負欠債務，其法律關係較為單純明
    確，金融機構並已訂有債務協商機制，如能協商成立，債務
    人不需依消債條例聲請更生或清算，可疏減法院負擔，有效
    分配司法資源，並使債務人得自主解決其債務，爰就此部分
    採行協商前置主義。又聲請更生或清算不合程式或不備其他
    要件者，法院應以裁定駁回之，但其情形可以補正者，法院
    應定期間先命補正，復為同條例第8條所明定。
二、另按消債條例施行細則第44條之立法說明亦載明：為使債務
    協商機制不致因債權金融機構聲請或繼續強制執行程序而落
    空，債務人依消債條例第151條第1項規定請求協商債務清償
    方案後，任一債權金融機構於協商期間內對其財產聲請強制
    執行；或債權金融機構於債務人請求協商前已聲請法院開始
    強制行程序，而不同意延緩執行者，均視為協商不成立，俾
    利債務人得儘速向法院聲請更生或清算。亦即債權金融機構
    於債務人提出協商請求後，若仍聲請強制執行或不同意延緩
    執行者，顯無協商意願，始得視為協商不成立，若債務人自
    始未曾依消債條例第151條第1項提出債權人清冊，以書面向
    最大債權金融機構請求協商債務清償方案，並表明共同協商
    之意旨請求協商或未曾將已請求協商之意旨通知執行中之債
    權金融機構，則該債權金融機構無法知悉已有協商之請求並
    據以判斷是否參與協商或同意延緩執行。且若債務人無庸依
    消債條例第151條第1項所定之協商前置機制，即得要求執行
    中之任一債權金融機構延緩執行，並以債權金融機構不同意
    延緩或未予答覆為由，即視為協商不成立，並據以請求更生
    ，則無異以延緩執行為手段，而規避消債條例第151條第1項
    所定之協商前置程序，此顯非消債條例施行細則第44條之制
    定原意。
三、經查：
  (一)按消債條例第151條第1項之規定，依司法院原提案為：「債
    務人於聲請更生或清算前，應先行提出債權人清冊，以書面
    向其中任一金融機構請求協商債務清償方案。」經送行政院
    則建議將該條第1項修正為：「以書面向最大債權金融機構
    請求協商債務清償方案並表明共同協商之意旨」，其修正理
    由為：『依現行銀行公會債務協商機制之實務運作，債務人
    因消費借貸、自用住宅借款、信用卡或現金卡契約而負債務
    ，係以書面向最大債權金融機構請求協商債務清償方案，爰
    建議明定債務人在聲請更生或清算前，應由其向最大債權金
    融機構請求共同協商。』上開行政院建議提案嗣經審查會照
    行政院建議通過，因而本條例第151條第1項後段已明白揭示
    ，應提出債權人清冊，以書面向【最大債權金融機構】請求
    協商債務清償方案【並表明共同協商之意旨】。再者，為便
    利債務人統一清理其債務，並責由最大債權金融機構應通知
    其他債權人與債務人為債務清償方案之協商，並賦予最大債
    權金融機構向稅捐或其他機關查詢債務人之財產、信用狀況
    之權利，此觀消債條例第151條第2、3項之規定自明，益徵
    協商前置程序之立法意旨，即在責令最大債權銀行介入以求
    共同協商而達疏減法院負擔之目的，一方面符合實務上協商
    機制之實務運作，另一方面亦符合債權人利益之比例原則，
    由最大債權銀行享有主導權，是以本條例第151條第1項規定
    ：「以書面向【最大債權金融機構】請求協商債務清償方案
    【並表明共同協商之意旨】。」反之，若非向【最大債權金
    融機構】請求協商，因該受請求者非屬法定責令之最大債權
    銀行，並不受消債條例第151條第2、3項之規範，不負有應
    通知其他債權人與債務人為債務清償協商之義務，亦未有向
    稅捐或其他機關查詢債務人之財產、信用狀況之權利，自無
    法達成本條例所定【共同協商】之目的，準此可見，債務人
    於聲請更生或清算前，應先行提出債權人清冊，並「以書面
    向【最大債權金融機構】請求協商債務清償方案並表明共同
    協商之意旨」，始符合消債條例第151條第1項協商前置之法
    定程序，應堪確認。查聲請人主張其曾向慶豐商業銀行股份
    有限公司（下稱慶豐銀行）請求協商，卻協商不成，並提出
    前置協商退件通知函為據，惟查，聲請人雖曾以書面致函慶
    豐銀行請求協商，經慶豐銀行於97年9月30日退件，然其退
    件理由為「不符合此機制申請資格（本行債權已轉讓…）」
    ，有前置協商退件函附卷可稽，則本件係因聲請人未符合申
    請前置協商之法定資格而遭慶豐銀行退件，並視為未請求前
    置協商，尚與聲請人曾經與最大債權金融機構協商債務清償
    方案而不成立之情形有間，自不得認為聲請人已行協商前置
    程序。
  (二)又聲請人主張於97年10月24日分別函債權人臺新國際商業銀
    行股份有限公司（下稱臺新銀行）、新榮資產管理股份有限
    公司（下稱新榮資產管理公司）請求表明是否同意分別就本
    院93年度執字第43271號、97年度執字第69673號對聲請人強
    制執行事件停止執行，亦未蒙回應，本件已視為協商不成立
    云云。然依聲請人提出其發予臺新銀行之97年10月24日律師
    函內容，僅援引法條規定表示「請貴金融機構於首開期間表
    明是否同意延緩上述強制執行事件之執行，以利債務清理」
    ，並未表明其業已向最大債權金融機構請求開始債務協商之
    意旨，則臺新銀行於收受上開函文後，自無從得悉聲請人發
    函目的究竟僅係為逃避債務拖延執行程序，抑或係因有協商
    誠意而請求延緩執行。復經本院依職權函查臺新銀行，臺新
    銀行表示：「經查債務人在本行未有申貸任何款項，僅擔保
    本行一順位房貸主債務人石幼魁之債務，該帳款之擔保品業
    已拍賣且價金不足清償貸款餘額，目前擔保人甲○○薪資正
    由鈞院執行扣薪中（臺南93執43271號湘股），且無向本行
    申請前置協商」，此有臺新銀行97年12月1日民事陳報狀在
    卷可參，足見聲請人並未向臺新銀行請求前置協商甚明。是
    以，聲請人自不能以已向慶豐銀行請求協商且收執前置協商
    退件通知函，又對於臺新銀行、新榮資產管理公司請求延緩
    強制執行，未予答覆為由，即視為協商不成立，則聲請人所
    稱認已符合前置協商程序云云，揆之前揭說明，亦難謂適法
    。
四、綜上所述，聲請人本件聲請未遵循消債條例第151條第1項之
    規定與全體金融機構債權人先行債務協商之機制，且上開欠
    缺又屬無從補正，依首揭說明，爰依消債條例第8條規定，
    駁回其聲請。
中    華    民    國    98    年    2     月    10    日
                    民事第二庭  法  官  侯明正
上為正本係照原本作成。
如不服本裁定應於裁定送達後10日內，以書狀向本院提出抗告，
並繳納抗告費新臺幣1千元。
中    華    民    國    98    年    2     月    10    日
                                書記官  程欣怡


司法院資訊處製作；財團法人民間司法改革基金會備份。
